【裁判字號】    96,訴,460
【裁判日期】    970429
【裁判案由】    商業登記法
【裁判全文】
臺中高等行政法院判決
                                     96年度訴字第00460號
                              .
原      告  甲○○○○○○○○.
訴訟代理人  林見軍  律師
被      告  彰化縣政府
代  表  人  乙○○
訴訟代理人  丁○○
上列當事人間因商業登記法事件，原告不服經濟部中華民國
96年8月22日經訴字第09606072230號訴願決定，提起行政訴
訟，本院判決如下︰
    主  文
原告之訴駁回。
訴訟費用由原告負擔。
    事  實
壹、事實概要：
    緣原告前經被告機關核准於彰化縣彰化市○○里○○街114
    號開設「中大電子遊戲場」，經營電子遊戲場業（限制級）
    ，並領有彰縣建商營字第00060887-7號營利事業登記證及彰
    府建商字第310556號電子遊戲場營業級別證。嗣原告於民國
    （下同）96年3月9日以「彰化縣政府營利事業歇業（註銷）
    登記申請書」向被告機關申請辦理歇業登記及註銷營利事業
    登記證，案經被告機關審查，以96年3月12日府建商字第096
    0305514號函「准予登記原領彰縣建商營字第00060887號營
    利事業登記證併予註銷」之處分。原告不服，提起訴願，遭
    決定駁回，遂提起行政訴訟。
貳、兩造聲明：
  一、原告聲明求為判決：
（一）訴願決定及原處分均撤銷。
（二）訴訟費用由被告負擔。
  二、被告聲明求為判決：
      駁回原告之訴。
參、兩造之爭點：
  一、原告主張之理由：
（一）按本件卷附93年3月9日「彰化縣政府營利事業歇業（註銷
      ）登記申請書」，乃係由原告之父「丙○○」以受託之委
      託人代理而為，並非由原告本人親自而為。從而，該申請
      書就委託權限在其他欄註明為「註銷」云云，自亦係出於
      丙○○或服務櫃檯之他人手筆。而丙○○是否受有此代為
      提出「歇業（註銷）登記」之代理權限，被告機關自應細
      為審究詳查。核此若再觀以訴願決定理由所述：「商業申
      請辦理歇業登記時，如已備具申請書及相關文件，被告機
      關除能證明其中有虛偽不實之情事或依法不應准予歇業登
      記之理由外，即應為核准登記之處分。」等語，絕可俱見
      被告機關在受理商業申請辦理歇業登記時即應進行實質審
      查（例如文件真偽、有無缺失，此在委託代理申請之情況
      下，更應細究委託授權之合法與否，以利判斷有無逾權）
      ，而非僅為形式之登記審查，要無疑義。
（二）然今被告機關既知本件係由他人代為提出申請，且欠缺「
      彰化縣政府營利事業登記證正本」、「彰化縣政府電子遊
      戲場營業級別證正本」等相關文件之情況下，理應更趨審
      慎而為求證，豈能以含混態度率而受領此一申請而無絲毫
      求證之舉，此如何令原告甘服。
（三）事實上，當初原告只是請丙○○代為詢問上開營利事業登
      記證容有遺失時應如何處理？從未授權丙○○有提出「歇
      業（註銷）登記」之代理權限，此間，何以申請書就委託
      權限在其他欄註明有「註銷」之字樣，並進而有「歇業（
      註銷）登記」之申請，原告實在不知。申言之，有關自事
      後為何冒出「歇業（註銷）登記」之申請，原告係事後接
      獲被告機關方才知悉，上開「歇業（註銷）登記」之申請
      純係丙○○出於愛護子女之動機而依照被告機關承辦人員
      之指示所為。故此間，本件處分不僅存有錯誤之撤銷問題
      ，更存逾越代理權限之無權代理情事。
（四）次按，「代理人於代理權範圍內所為之法律行為，其效果
      始歸於本人；逾越代理權範圍，則為無權代理。」「無代
      理權人以代理人之名義所為之法律行為，係效力未定之法
      律行為，固得經本人承認而對於本人發生效力。惟本人如
      已為拒絕承認，該無權代理行為即確定的對於本人不生效
      力，縱本人事後再為承認，亦不能使該無權代理行為對於
      本人發生效力」，最高法院迭著有85年度台上字第963號
      、87年度台上字第1931號判決要旨可稽。今上開代理行為
      於原告接獲原處分後即立為拒絕承認之態度，並立刻提起
      訴願求為救濟，既是如此，上開丙○○以代理人所提「歇
      業（註銷）登記」之申請，於法自屬無效，不生任何效力
      。從而，原處分既並存有此一嚴重瑕疵，於法自不應續予
      維持應予撤銷。
  二、被告主張之理由：
（一）原告委託其父丙○○向被告機關辦理歇業（註銷）登記，
      此有委託書可稽，受託人丙○○持委託書並繕具被告機關
      營利事業歇業（註銷）申請書於96年3月9日向被告機關單
      一窗口辦理歇業（註銷）登記，經被告單一窗口現場審查
      該歇業（註銷）申請尚缺原登記證正本及級別證正本書件
      ，除現場告知受託人外並於審查意見簽註：「請補登報作
      廢2份或登記證正本及級別證正本」，原告因登記證正本
      及級別證正本遺失，遂於96年3月10日登報聲明作廢，並
      於96年3月12日向被告機關補正該聲明作廢報紙。按商業
      辦理歇業登記時，如已具備申請書及相關書件，被告機關
      除能證明其中有虛偽不實之情事或依法不應准予歇業登記
      之理由外，即應准予核准登記之處分。是以，原告既已具
      備申請書及相關書件，被告機關於96年3月12日以府建商
      字第0960305514號函准予登記歇業（註銷）申請，核無不
      當。
（二）另原告訴稱：「．．．從未授權父親『丙○○』有提出『
      歇業（註銷）登記』之代理權限．．．」，惟受託人丙○
      ○所具委託書中委託權限確實為辦理註銷登記無訛，且該
      委託書亦有原告之用印，另受託人於96年3月9日所附被告
      機關營利事業歇業（註銷）申請書中，明確表示向被告機
      關辦理「歇業（註銷）」登記，被告機關於3月9日審查該
      申請歇業（註銷）登記書件時，尚缺「登報作廢2份或登
      記證正本及級別證正本」，原告既按電子遊戲場業管理條
      例第19條：「電子遊戲場業有解散或終止營業者，應自事
      實發生之次日起15日內向直轄巿、縣（巿）主管機關申報
      ，並繳還營業級別證。」暨行號申請營利事業登記應附書
      件一覽表（如遺失者應附登報遺失啟示）規定，自行於96
      年3月10日登報聲明作廢，並向被告機關補正該登報作廢
      資料，被告機關自應核准其歇業（註銷）登記。
（三）另「商業終止營業，經主管機關依法核准其歇業登記後，
      該商業已屬消滅，除該歇業登記事項有虛偽不實情事，經
      法院判決確定，可依商業登記法第29條第1項第1款撤銷外
      ，自不許撤回歇業之申請繼續營業。」經濟部66年6月24
      日經商字第16698號函亦有釋示，故本件原告既經被告機
      關准予歇業（註銷）登記，而再訴求回復原狀，自與經濟
      部上開函釋有違。
    理  由
一、按「商業終止營業時，應自事實發生之日起15日內，申請歇
    業登記。」「電子遊戲場業有解散或終止營業者，應自事實
    發生之次日起15日內向直轄市、縣（市）主管機關申報，並
    繳還營業級別證。」商業登記法第17條及電子遊戲場業管理
    條例第19條分別定有明文。
二、本件原告前經被告機關核准於彰化縣彰化市○○里○○街
    114號開設「中大電子遊戲場」，經營電子遊戲場業（限制
    級），並領有彰縣建商營字第00060887-7號營利事業登記證
    及彰府建商字第310556號電子遊戲場營業級別證。嗣原告於
    96年3月9日以「彰化縣政府營利事業歇業（註銷）登記申請
    書」向被告機關申請辦理歇業登記及註銷營利事業登記證，
    案經被告機關審查，以96年3月12日府建商字第0960305514
    號函「准予登記原領彰縣建商營字第00060887號營利事業登
    記證併予註銷」之處分。原告不服，循序提起行政訴訟，為
    如事實欄所載之主張。
三、經查，原告（65年9月16日出生）經營之「中大電子遊戲場
    」，前名稱為「龍鋼電子遊戲場（限制級、核准設立日期74
    年6月3日）、負責人郭啟章（獨資）、營業所在地為彰化縣
    彰化市○○里○○路486號；嗣原告於90年8月8日向被告申
    請營利事業負責人、名稱及所在地變更登記，將營利事業名
    稱變更為現名、負責人原告（獨資）、營業所在地彰化縣彰
    化市○○里○○街114號，並領得彰縣建商營字第00060887-
    7號營利事業登記證及彰府建商字第310556號電子遊戲場營
    業級別證；嗣原告於96年3月9日以「彰化縣政府營利事業歇
    業（註銷）登記申請書」及委託書向被告機關申請歇業登記
    ，該申請書載明營利事業名稱為「中大電子遊戲場」、申請
    歇業（註銷）日期「定於96年3月1日起歇業（註銷）」，委
    託書載明委託人為原告，代理人為「丙○○」，委託權限在
    其他欄註明為「註銷」等情，業經本院向被告機關調閱原告
    營利事業登記（商業登記）案卷查明屬實（本院卷第58、84
    、85頁），並有前揭「彰化縣政府營利事業歇業（註銷）登
    記申請書」、委託書、被告機關單一窗口受理申請案件審查
    表、96年3月10日登報遺失前揭營利事業登記證及電子遊戲
    場級別證聲明作廢報紙影本各乙件在卷（訴願卷第7至11頁
    、本院卷第26至29頁）可稽。次查，原告黃鈞鴻係65年9月
    16日出生，其父丙○○（見本院卷第75頁原告身分證影本）
    ，原告於90年8月8日向被告申請將營利事業原名稱「龍鋼電
    子遊戲場」變更為現名，及營利事業負責人與所在地變更登
    記為原告及前揭地址後，迄至95年11月9日始向財政部臺灣
    省中區國稅局彰化縣分局（以下稱中區國稅局彰化縣分局）
    申請變更負責人（黃鈞鴻）、名稱（中大電子遊戲場）及營
    業地址（彰化市○○里○○街114號），經中區國稅局彰化
    縣分局辦理並通報彰化縣稅捐稽徵處，惟現場無營業跡象，
    嗣該商號於95年12月12日申請自95年12月9日起開始營業，
    故自該日起課徵娛樂稅（原告另於前揭期日向被告申請自96
    年3月1日起歇業，已如上述）等各節，亦有彰化縣稅捐稽徵
    處97年1月7日彰稅消字第0969957724號函及該函檢送之娛樂
    稅稅籍卡、中區國稅局彰化縣分局97年1月11日中區國稅彰
    縣三字第0970001478號函檢送之原告營業稅稅籍資料附卷（
    本院卷第63至81頁）可考。而證人即原告之父丙○○於本院
    受命法官行準備程序時雖到庭證稱：伊是軍人出身，政戰學
    校畢業，上尉退伍；於96年3月初收到彰化縣稅捐稽徵處核
    發中大電子遊戲場95年12月至96年2月等3個月娛樂稅繳款書
    （訴願卷第24至26頁）後，受其子即原告委託至被告單一窗
    口辦理不要讓原告擔任中大電子遊戲場之負責人事宜，前揭
    「彰化縣政府營利事業歇業（註銷）登記申請書」及委託書
    均是申請當日於被告單一窗口由其親自填載，該「彰化縣政
    府營利事業歇業（註銷）登記申請書」內載「遺失」與委託
    書上「委託權限」欄記載「註銷」等字，並非其書寫者等語
    。然查丙○○（37年10月1日出生）為政戰學校畢業，上尉
    軍人退伍，具有相當學識及社會經驗，其既受原告之託前往
    被告機關處辦理不讓原告擔任中大電子遊戲場負責人事宜，
    並當場於被告單一窗口處填載「彰化縣政府營利事業歇業（
    註銷）登記申請書」，自應深知該營利事業「歇業（註銷）
    登記」之法律上意義，參以卷附（本院卷第24頁）行號申請
    營利事業登記應附書件一覽表關於「歇業（註銷）登記」除
    應檢附營利事業登記申請書外，並應附具原領營利事業登記
    證正本1份（如遺失者應附登報遺失啟事2份）及委託書2份
    ，原告填妥該「歇業（註銷）登記」申請書及委託書後，經
    被告單一窗口相關單位審查結果，於「審查意見」欄載明：
    「請補登報作廢2份或營利事業登記證正本1份及營業級別證
    正本1份」，原告即於96年3月10日（星期六）在臺灣時報「
    綜合資訊」版刊登：「遺失彰縣建商營字第60887號營利事
    業登記證乙紙及電子遊戲場級別證府建商字第310556號乙紙
    聲明作廢中大電子遊戲場黃鈞鴻」等語（本院卷第26、29頁
    ），並持以補正辦理系爭營利事業「歇業（註銷）登記」等
    情，足證系爭「彰化縣政府營利事業歇業（註銷）登記申請
    書」上「申請歇業（註銷）日期」欄所載「定於96年3月1日
    起歇業（註銷）」及「營利事業蓋章」欄註記「遺失」暨委
    託書內「委託權限」欄記載「註銷」，皆為原告及其受託人
    丙○○之真意無疑。原告主張系爭「歇業（註銷）登記」申
    請，乃丙○○逾越代理權限之無權代理行為，原告拒絕承認
    ，依法無效等云云，核屬事後反悔修飾之詞，尚難憑採。從
    而，被告依原告申請，以系爭處分准予歇業登記，並註銷原
    營利事業登記證，揆諸首揭規定，並無不合，訴願決定遞予
    維持，亦無違誤，原告訴訟論旨均求予撤銷，非有理由，應
    予駁回。
據上論結，本件原告之訴為無理由，依行政訴訟法第195條第1項
後段、第98條第1項前段，判決如主文。
中    華    民    國    97    年    4     月    29    日
                臺中高等行政法院第二庭
                          審判長法  官  胡  國  棟
                                法  官  莊  金  昌
                                法  官  林  秋  華
以上正本證明與原本無異。
如不服本判決，應於判決送達後20日內向本院提出上訴書狀，其
未表明上訴理由者，應於提起上訴後20日內向本院提出上訴理由
書（須依對造人數附具繕本）；如於本判決宣示或公告後送達前
提起上訴者，應於判決送達後20日內補提上訴理由書（須附繕本
）。未表明上訴理由者，逕以裁定駁回。
中    華    民    國    97    年    4     月    29    日
                                書記官  丁  俊  賢


司法院資訊處製作；財團法人民間司法改革基金會備份。
